【裁判字號】    88,家上,192
【裁判日期】    890830
【裁判案由】    離婚
【裁判全文】
臺灣高等法院高雄分院民事判決      八十八年度家上字第一九二號
      上  訴  人    乙○○
      訴訟代理人    黃榮作律師
      複代  理  人  邱佩芳律師
      被  上訴人    甲○○    .
      訴訟代理人    彭大勇律師
右當事人間離婚事件，上訴人對於中華民國八十八年十一月十一日臺灣高雄地方法院
八十八年度婚字第七一七號第一審判決提起上訴，本院判決如左：
      主      文
上訴駁回。
第二審訴訟費用由上訴人負擔。
      事      實
甲、上訴人方面：
一、聲明：求為判決
  (一)原判決廢棄。
  (二)准上訴人與被上訴人離婚。
  (三)第一、二審訴訟費用由被上訴人負擔。
二、陳述：除與原判決書記載相同者，予以引用外，補稱：
  (一)被上訴人確有於八十六年十、十一月間某日凌晨三時餘許，以大型鐵剪一支由窗
    外射入屋內，並對上訴人及家人恫稱要叫人拿槍射全家等情，此亦經上訴人之父
    詹智明、母詹方金足、弟婦黃雅惠分別於  鈞院證述屬實。
  (二)八十八年七月十八日凌晨一時許，被上訴人於喝酒後打電話返家要上訴人開門，
    被上訴人當時有酒味，嗣後上樓見門已被鎖，乃踢房門並持二把菜刀猛砍房門，
    欲強入房內，不難想像當時上訴人若未逃出，而被上訴人拿二把菜刀進入時，會
    發生如何嚴重之後果。
  (三)被上訴人有前揭二項行為已甚明確，被上訴人長年不返家達四年之久，其間偶有
    返家，係借酒返家滋事，而施以令任何人無法承受之暴力，上訴人及家人誠無法
    想像其返家同居後會發生如何之後果，不惟主觀上維持婚姻有困難，在客觀上亦
    顯然達到難以維持婚姻之程度。上述二項行為亦均構成民法第一千零五十二條第
    二項之重大事由，上訴人自得訴請離婚。
  (四)被上訴人確有以惡意遺棄上訴人，且上訴人從無被上訴人所指結交女友夜不歸營
    之事實，被上訴人在外租屋亦不知所為何事，其不返家達四年之久，今身罹重病
    始思擬返家同居（在此之前上訴人從無拒其返家之情事），其真意如何仍難惴測
    ，又有上開任何人均無法承受之暴行在，上訴人及家人如何能同意接受其返家。
    上訴人誠非與之離異，已無法全自己及家人生命財產安全，至愚者亦不可能答應
    ！此重大之事由與單純婚姻不和偕甚至夫妻已形同陌路之情形相比，尚有過之，
    非只婚因生活不幸福而已。而長達四年不返家，亦合乎民法第一千零五十二條第
    二項之重大事由，爰亦依此事由主張之。
乙、被上訴人方面：
一、聲明：求為判決
  (一)請求駁回上訴。
  (二)第二審訴訟費用由上訴人負擔。
二、陳述：除與原判決書記載相同者，予以引用外，補稱：
  (一)上訴人於原審起訴時之起訴狀及八十八年八月三十日之準備書狀所載「被告曾於
    八十七年間之某日凌晨三時三十分，竟突持大型鐵剪一支，由窗外向原告屋內射
    入，意圖殺害原告：：：云云」，惟於原審卻改稱為八十六年十月間某日凌晨，
    已有前後矛盾之不實。況且，上訴人既稱有向管區警員報案，當有資料可查，為
    何時間點有前後如此大之差異！
  (二)「若」被上訴人果真有如上訴人所述之行為，則在人證（上訴人之父、母、弟弟
    ）及物證齊全之情形下，被上訴人此種行為最少構成刑法上之殺人未遂罪（或預
    備殺人）及恐嚇、毀損罪，前二項皆為重大刑案，亦為公訴罪，上訴人既有報案
    ，員警亦曾前往，至今上訴人未提出曾經報案之任何證明文件，如此之重大刑
    案，警方卻未有任何記錄資料，豈不令人匪夷所思﹖
  (三)被上訴人在八十八年七月十八日凌晨一時許之行為或許稍嫌衝動，但肇因係被上
    訴人罹患重病，生命垂危，上訴人不但未加理睬，拒不支付任何住院期間之醫藥
    費及生活費，亦故不支付健保費，意圖使被上訴人無法得到良好之醫療照顧而遭
    致不幸。且被上訴人當日返家時，上訴人亦將房間反鎖而不讓被上訴人入內睡覺
    ，所導致被上訴人之情緒反彈所致，絕無如上訴人所言之「意圖殺害上訴人」及
    如上訴人在原審所言「持刀砍毀住所大門，衝入屋內：：」此有當天前往現場之
    警員劉勝賢證詞「從現場情形來看，被上訴人應該沒有要殺害上訴人之情形」可
    稽。
  (四)上訴人口口聲聲說其無能力繳納被上訴人之健保費用，並非故意不繳：：：，惟
    其已自承不但有能力每個月繳納伍萬元之銀行貸款利息加上本金，且在高雄縣政
    府社會局派人訪視時，亦自承其一個月收入有「十幾萬元」，惟上訴人卻在  鈞
    院及原審面前騙說其無能力繳納每個月僅一千多元的健保費用。
  (五)上訴人並未起訴請求被上訴人履行同居義務，即冒然以民法第一０五二條第一項
    第五款請求與被告離婚，參最高法院四十九年台上字第九九０號判例及四十九年
    台上字第一二三三號判例見解，已嫌不合。
  (六)另「夫妻之一方，以惡意遺棄他方者，不僅須有違背同居義務之客觀事實，並須
    有拒絕同居之主觀情事，始為相當」最高法院四十九年台上字第一二五一號判例
    見解可供參考。在被上訴人離家之三年中，被上訴人「不但不屬」無正當理由拒
    絕與上訴人同居，亦無拒絕與上訴人同居之主觀情事，上訴人執此為請求離婚之
    理由，卻未盡舉證之責，已嫌無理自明。反倒是，上訴人於法院追問下，一再表
    示不願再和被上訴人維持婚姻。
      理      由
一、本件上訴人主張：上訴人於八十三年十一月一日與被上訴人結婚，被上訴人於八
    十五年農曆三月二日，無故離家出走行方不明，迄未返家，被上訴人於一年前某
    日凌晨三時卅分，突持大型鐵剪一支，由窗外向上訴人屋內射入，穿破紗窗及玻
    璃窗進入房內，意圖殺害被上訴人，八十八年七月十八日凌晨一時左右，被上訴
    人突又返回持菜刀一把，砍毀上訴人住所大門衝入屋內，意圖殺害上訴人，經上
    訴人報案由轄內深水派出所警員劉勝賢將被上訴人帶往派出所，留置菜刀一把，
    被上訴人自八十五年農曆三月二日無故離家出走，行方不明，迄今已逾三年未返
    ，即表示其不再與上訴人同房之決心，可證其惡意遺棄之客觀事實，又無返家履
    行同居之反應，是其惡意遺棄，仍於繼續狀態中，雖其二度返回，但均於凌晨一
    時或三時三十分之間，其返回目的意在殺害上訴人，而非返回履行同居，犯意顯
    明，上訴人如何與被上訴人維持婚姻關係而與之履行同居？若被上訴人未有此二
    次拿菜刀行為，上訴人仍願意與被上訴人同住，但因已有此二次情形，故不願意
    再與被上訴人同住。被上訴人患有不治之惡疾，有其提之診斷書可證，為此本於
    民法第一千零五十二條第五款、第六款、第七款及同條第二項難以維持婚姻提起
    離婚之訴等語。
二、被上訴人則以：被上訴人婚後三個月（大約八十四年二月間），上訴人至凌晨三
    時許始回家，上訴人再三保證不再犯並於八十四年四月二十日簽立保證書，此後
    相安無事直至被上訴人於八十四年十月二十五日產下長子詹子慶。上訴人於被上
    訴人產後作月子期間又開始夜不歸營，與婚前女友藕斷絲連，被上訴人傷心無奈
    之餘於八十五年四月間離開夫家及孩子。被上訴人於離家期間，仍與上訴人保持
    連繫，亦關心孩子生活狀況，而被上訴人在外租屋亦由上訴人擔任租賃契約之連
    帶保證人，上訴人自始至終均知被上訴人身在何方，故被上訴人並非行方不明。
    被上訴人於八十七年十月間，因身體不適，經長庚醫院檢查，證實已罹患鼻咽癌
    三期，須住院配合醫院作放射治療及化學治療，於此期間，上訴人僅於剛開始至
    醫院一趟，不到十分鐘即離去，此後不但未再探視亦未支付被上訴人任何生活費
    、醫藥費及其他必要費用，不但「未盡絲毫為人夫者應盡之照顧及扶養之責」，
    甚且故意不繳納健保費用，意圖使被上訴人無法獲得良好之醫療而致不幸，被上
    訴人曾於八十七年十二月十五日，委託律師發函通知上訴人出面照顧被上訴人之
    生活，惟上訴人不理不睬，置被上訴人生死不顧，係上訴人遺棄被上訴人，被上
    訴人向高雄縣燕巢鄉調解委員會聲請調解，雙方達成協議：被上訴人須於八十八
    年三月二十五日前返回上訴人家團聚。惟自八十七年十月至八十八年三月間，被
    上訴人需不定時配合醫師指示辦理住院接受治療，因此八十八年三月二十四日，
    被上訴人接到長庚醫院通知住院治療，直至八十八年四月六日始出院，此十三天
    住院期間，上訴人從未至醫院探視，亦未給付被上訴人任何生活費及醫藥費，被
    上訴人仍深愛上訴人、孩子、家庭，希望能長久生活一起，只要上訴人願意，被
    上訴人願不計前嫌重歸家中與上訴人共度白首等語。
三、本件上訴人主張兩造於八十三年十一月一日結婚，婚後育有一子詹于慶，被上訴
    人於八十五年四月間離家之事實，業據其提出戶籍謄本一份為證，且為被上訴人
    所不爭執，自堪信上訴人主張為真實。本件上訴人以被上訴人惡意遺棄、意圖殺
    害、患有不治之惡疾及難以維持婚姻為由訴請離婚，茲分別審酌如下：
（一）以民法第一千零五十二條第一項第五款夫妻之一方以惡意遺棄他方在繼續狀態
      中為由，訴請離婚部分：
      所謂以惡意遺棄他方，不僅須有違背同居之義務之客觀事實，並須有拒絕同居
      主觀情事始為相當，妻與夫失和歸寧居住，久未返家，如僅因夫迄未過問而出
      此，別無拒絕同居之主觀情事，尚難謂為惡意遺棄，最高法院四十年台上字第
      九一號判例著有明文。本件被上訴人自民國八十五年農曆三月二日即八十五年
      四月間離家出走，迄今已逾三年未返與上訴人同居之事實，為兩造所不爭執，
      惟被上訴人離家後，於八十六年七月間向他人租屋居住，仍由上訴人擔任連帶
      保證人，有被上訴人所提之房屋租賃契約書為證，且為上訴人所不爭執，足見
      被上訴人雖於離家後，仍與上訴人有所聯繫，且上訴人亦知悉被上訴人所在，
      其於起訴狀載明被上訴人離家後行方不明，顯不足採。又上訴人於八十四年四
      月二十日曾書立保證書，保證不參與任何賭博性事件及出入色情場所，有被上
      訴人所提之保證書為證，且為被上訴人不否認，足見上訴人於兩造婚後有涉足
      不當場所，引起雙方爭執，是縱被上訴人於八十五年四月間因故離家，未與上
      訴人同住，亦難遽認被上訴人主觀上有拒絕同居之意思。況被上訴人亦曾於八
      十八年二月二十五日經高雄縣燕巢鄉調解委員會調解，達成調解，表明欲於八
      十八年三月二十五日返家團聚，有該調解書可證，惟被上訴人因患有鼻咽癌第
      三期在八十八年三月二日出院後，於三月二十四日又接獲醫院通知需在三月二
      十五日再度住院接受治療，有高雄長庚紀念醫院診斷證明書在卷可稽，因此，
      在三月二十五日當天上午，被上訴人在家屬及林月英及新化鎮民代表許滄淵之
      陪同下，一同前往上訴人住處，表示當天需再度住院，並希望上訴人能前往探
      視及接被上訴人出院回家團圓之意思，此經證人許滄淵及林月英證述在卷（見
      本院八十九年六月十二日筆錄），又證人林月英復證在辦妥住院手續後，林月
      英曾以電話告知上訴人，關於被上訴人住在高雄長庚醫院十二樓Ｂ區四四床Ａ
      號，希望上訴人能抽空前往探視，並於出院後帶被上訴人回家。被上訴人復於
      住院期間即於八十八年四月一日以存證信函通知上訴人，希望其前往探視，並
      支付基本之醫藥費（有存證信函影本附卷足憑），上訴人於接獲存證信函後均
      置之不理。由此堪認並非被上訴人不願回家履行同居之義務，而係上訴人並無
      讓被上訴人回家之意思。綜上所述，被上訴人未能與上訴人同居，顯有正當理
      由，自難以此即認被上訴人有拒絕履行同居之惡意遺棄之事實。上訴人此部分
      主張顯無理由。
（二）另上訴人依民法第一千零五十二條第一項第六款夫妻之一方意圖殺害他方者為
      由，訴請離婚部分：
      上訴人認被上訴人於八十七年間某日凌晨突持大型鐵剪由窗外向上訴人屋內射
      入，及於八十八年七月十八日凌晨一時，又突然返回持菜刀砍毀上訴人住所大
      門，意圖殺害上訴人之事，固據其提出證人即高雄縣警察局岡山分局深水派出
      所警員劉勝賢為證，而訊之證人劉勝賢在原審證稱：「在八十七年七月十八日
      凌晨大約一時三十分，因接獲詹先生報案，他說他妻子回來要他打架，叫我過
      去，我到達時，原告在樓下告訴我，他太太在二樓拿菜刀，我上樓看到他太太
      拿著菜刀在砍門，當時門是鎖著，附近地上並沒有血跡，我只看到他的太太在
      砍門，我問她何以砍門，她說她要進去．．．他太太情緒很不好．．．當時二
      人均未受傷」等語，在本院證稱「從現場看來，被上訴人並無要殺害上訴人情
      形。」（分見原審卷第七一頁背面及七二頁、本院卷八十九年六月十二日準備
      程序筆錄），足見被上訴人係為了要進入房間，又因房門鎖著，才持刀砍門，
      倘如上訴人所述，被上訴人係意圖殺害之，則何以其下樓時，被上訴人未持刀
      尾隨，而仍留在二樓。且上訴人亦未受有任何傷害﹖故自難僅憑被上訴人有持
      刀砍門之事實，即遽而推論其係意圖殺害上訴人。至於上訴人所述之被上訴人
      持大型鐵剪由窗外射入，並對上訴人及家人恫稱要叫人拿槍射全家等情，雖經
      上訴人舉證人詹智明、詹方金足、詹宗賢作證如上情（見本院卷八十九年五月
      十五日準備程序筆錄），惟三名證人係上訴人之父母及胞弟，證詞難免偏頗
      ，且上訴人於原審僅述「被告意圖殺害原告：：」，並無提及有其他人在場
      ，又上訴人對此事之時間點，在原審之書狀陳述係八十七年間之某日凌晨三時
      許，在本院則改稱係八十六年十、十一日間某日凌晨三時許，而上訴人請求傳
      訊之另一證人黃雅惠（上訴人弟媳），復表示不知被上訴人有上開行為（見本
      院卷八十九年七月廿四日準備程序筆錄），縱認被上訴人有持大型鐵剪由窗外
      射入之事，亦無法證明其係意圖殺害上訴人，再上訴人主張被上訴人在八十八
      年七月十八日凌晨一時許，趁著酒意，持菜刀意圖殺害上訴人云云，雖上訴人
      所舉證人黃禹仁證稱聞到被上訴人身上有酒味云云，但當天前往現場處之警員
      劉勝賢在本院證稱：「當天並沒有注意到被上訴人是否有酒味」「是上訴人跟
      我說被上訴人有喝酒，我才在受理各類案件紀錄表上寫被上訴人有喝酒」「從
      現場情形來看，被上訴人應該沒有要殺害上訴人之情形」在卷，縱認上訴人當
      時曾有喝酒，但係因房門被鎖，才持刀砍門，並非意圖殺害上訴人已如前述，
      是自難僅以上訴人所述之行為，即遽認被上訴人係意圖殺害之。故上訴人此部
      分主張為無理由。
（三）上訴人又依民法第一千零五十二條第一項第七款有不治之惡疾為由，訴請離婚
      部分：
      按民法第一千零五十二條第一項第七款所謂「不治之惡疾」，需配偶之一方患
      有惡疾且達於不可治之程度。所謂「惡疾」乃夫妻共同生活之障礙而不容易治
      癒之疾病，該疾病或有傳染性，或為常人所厭惡，如花柳病、痲瘋、梅毒等（
      參見最高法院二三年上字第四０五一號、三一年上字第三一一０號），而單純
      之不妊症、不能人道，均認「非所謂之惡疾」（三四年院解字第二九四五號）
      。被上訴人雖患有「鼻咽癌」，有其提出之診斷證明書可稽，惟該疾病非具有
      傳染性，且客觀上亦非一般人所厭惡之不名譽疾病，是自難以被上訴人患有鼻
      咽癌即認是不治之惡疾，而訴請離婚。上訴人此部分主張，應無理由。
（四）上訴人復依民法第一千零五十二條第二項有前項以外之重大事由，難以維持婚
      姻者為由，訴請離婚部分：
      按「有前項所列十款以外之重大事由，難以維持婚姻者，夫妻之一方得請求離
      婚，但其事由應由夫妻一方負責者，僅他方得請求離婚」，民法第一千零五十
      二條第二項定有明文。而是否已達難於維持婚姻之重大事由，應以婚姻是否已
      生破綻而無回復之希望，亦即客觀上，任何人倘處於同一境況，均將喪失維持
      婚姻意欲之程度判斷之，即應從婚姻之目的加以觀察。而婚姻係以終生共同生
      活為目的之一男一女之合法結合關係，於是，夫妻為謀共同生活體之幸福營運
      ，即須夫妻互信、互諒，尤須夫妻以誠相待，俾建立永久持續性而包括精神、
      肉體、經濟等層面之生活關係。又民法第一千零五十二條第二項但書規定，係
      採所謂有責主義，惟所謂有責主義，係在限制離婚事由，如屬可歸責於己方時
      ，僅他方得請求離婚。本件上訴人於八十七年年底得知被上訴人患有鼻咽癌後
      ，並未支付被上訴人之醫療費用，而被上訴人未離家前，係家庭主婦，並無工
      作情事，已經上訴人陳述在卷，依民法第一千零二十六條規定，家庭生活費用
      由夫支付，而此所謂家庭生活費用，包括必要之醫藥費用在內（最高法院三三
      年湘粵上字第九三號判例參照），以被上訴人之生活能力及目前患病情形，亟
      須上訴人之照顧與援助，惟上訴人不僅未予以經濟上之幫助，且未繳納健保費
      用（直至原法院審理中始於八十八年十月十二日繳納），致被上訴人須獨力負
      擔龐大之醫療費用，上訴人顯然未盡支付家庭生活費用及扶養義務之責；又縱
      被上訴人於八十八年七月十八日持刀砍毀房門之行為不當，惟依證人劉勝賢所
      述，上訴人在一樓，被上訴人在二樓之現場情形，似係因上訴人鎖住房門之行
      為造成者，自難全部歸責於被上訴人。再上訴人於八十四年間曾書立保證書，
      保證不出入賭博及色情場所，則在被上訴人離家前，上訴人之行為已有不當之
      處，自有可歸責於上訴人之事由。雖被上訴人於八十五年四月間離家迄今，未
      返回與上訴人同住，然雙方仍有聯絡，且上訴人亦曾為被上訴人租屋之連帶保
      證人，兩造復曾於八十八年二月二十五日經調解委員會調解，約定被上訴人返
      家團聚，上訴人支付被上訴人之醫療費用，足見被上訴人仍有意返家與上訴人
      同住，維持共同之婚姻生活。故兩造之婚姻雖因有細故生有爭執，然尚未達於
      完全無回復之可能，尤其被上訴人目前患鼻咽癌第三期，特別須要上訴人經濟
      上及精神上之扶持與照顧，並共享親子之樂。被上訴人既已表示只要上訴人願
      意，其願返家繼續維持婚姻，以達夫妻共同生活，相互扶持，是兩造之婚姻仍
      有維持之希望。上訴人執此非可歸責於被上訴人之事由訴請離婚，為無理由。
四、綜上所述，上訴人分別以被上訴人惡意遺棄、意圖殺害、患有不治之惡疾及難以
    維持婚姻等理由訴請離婚，應無理由。原審為上訴人敗訴之判決，尚無不合，上
    訴論旨求予廢棄為無理由，應予駁回。
五、據上論結，本件上訴為無理由，依民事訴訟法第四百四十九條第一項、第七十八
    條，判決如主文。
中      華      民      國    八十九    年      八      月    三十      日
                                      臺灣高等法院高雄分院民事第三庭
~B1審判長法官  王憲義
~B2法      官  賴玉山
~B3法      官  張明振
右為正本係照原本作成。
如對本判決上訴，須於判決送達後二十日內向本院提出上訴狀，其未表明上訴理由者
，應於上訴後二十日內向本院提出上訴理由書（均須按他造當事人之人數附繕本）。
上訴時應提出委任律師或具有律師資格之人之委任狀，並依附註條文規定辦理。
中      華      民      國    八十九    年      八      月    三十一    日
~B法院書記官  梁美姿
附註：  民事訴訟法第四百六十六條之一：
對於第二審判決上訴，上訴人應委任律師為訴訟代理人，但上訴人或其法定代理人具
有律師資格者，不在此限。
上訴人之配偶、三親等內之血親、二親等內之姻親，或上訴人為法人、中央或地方機
關時，其所屬專任人員具有律師資格並經法院認為適當者，亦得為第三審訴訟代理人
。
第一項但書及第二項情形，應於提起上訴或委任時釋明之。
                                                                        Ａ


司法院資訊處製作；財團法人民間司法改革基金會備份。
